【裁判字號】    99,訴更(一),4
【裁判日期】    990428
【裁判案由】    返還不當得利
【裁判全文】
臺灣高雄地方法院民事判決           99年度訴更(一)字第4號
原      告  甲○○○
被      告  家鈿不動產仲介經紀有限公司
法定代理人  乙○○
訴訟代理人  王碩禧律師
上列當事人間返還不當得利事件，本院於民國99年4 月14日言詞
辯論終結，判決如下：
    主      文
原告之訴駁回。
訴訟費用由原告負擔。
    事實及理由
壹、程序部分：
    按訴狀送達後，原告不得將原訴變更或追加他訴，但請求之
    基礎事實同一及擴張應受判決事項之聲明者，不在此限，民
    事訴訟法第255 條第1 項第2 、3 款定有明文。本件原告最
    初起訴主張被告應給付新台幣（以下同）79萬元，嗣於民國
    98年10月15日當庭變更請求金額為89萬元（參見98年度訴字
    第905 號卷第162 頁，以下稱原卷），核其所為乃係基於同
    一原因事實而擴張應受判決事項，揆諸前揭說明，於法要無
    不合，應予准許。
貳、實體部分：
  一、原告主張：原告前於97年1 月21日及同年月23日分別匯款
      50萬元、410 萬元，共計460 萬元至被告所開立華南商業
      銀行北高雄分行、帳號000000000000號帳戶（以下稱系爭
      帳戶），由訴外人丁○○代表被告，並委託被告代為向訴
      外人宿世華購買坐落門牌號碼高雄市苓雅區○○○路25 8
      巷19號房地（以下稱系爭房地），並於購入後代為修繕整
      建。嗣經被告公司專案經理丁○○告知後，原告方始獲悉
      該筆款項經結算後尚餘89萬元，被告依法即應返還此筆款
      項。為此爰依民法不當得利之規定提起本訴。並聲明：被
      告應給付原告89萬元。
  二、被告則以：本件原告係委託丁○○代為出面直接向賣方即
      宿世華購買系爭房地，並簽訂不動產買賣契約書（以下稱
      系爭契約），並非委託被告居間銷售或仲介。被告已於97
      年12月20日寄發存證信函將丁○○並非被告公司職員，亦
      無從代表被告簽約等情告令原告知悉，且丁○○僅為靠行
      之仲介人員，依一般房仲業交易常情，業務員為推廣業務
      之便，多以名片上職銜作為包裝手段，尚不得據此認為丁
      ○○即為被告之經理人而有對外代表被告之權，是被告既
      未與原告簽立任何委託契約書，則本件純屬丁○○個人與
      原告間之契約行為，縱有糾紛亦與被告無關。其次，原告
      雖曾將購買系爭房地之價款460 萬元匯入被告帳戶，但扣
      除交付予宿世華181 萬元及丁○○所領取之款項後已所剩
      無幾。況被告僅係因應丁○○之要求而提供系爭帳戶供其
      作為匯款之用，且前開款項事後亦由丁○○提領完畢，則
      被告雖無法律上原因而受有利益，但所受利益現時已不存
      在，遂不負有返還款項之責任等語置辯。並聲明：原告之
      訴駁回。
  三、兩造爭執與不爭執事項：
    (一)當事人不爭執事項：
      (1)原告前於97年1 月21日同年月23日確有分別匯款50萬元
        、410 萬元，共計460 萬元至被告所開立之系爭帳戶。
      (2)原告於97年4 月16日確有以200 萬元代價向宿世華購買
        系爭房地，並由原告、丁○○及宿世華共同簽訂系爭契
        約（參見原卷第17至19頁）。
      (3)原卷第35至36頁所附款項收受憑證5 紙、款項共計90萬
        元均由丁○○所領取。
      (4)訴外人蔡益在先前曾受僱為系爭房地施作工程，並由丁
        ○○以現金方式支付工程款150 萬元及建築師費用15萬
        元，共計165 萬元（參見99年度訴更一字第4 號卷第23
        頁，以下稱更一審卷）。
    (二)當事人爭執事項：
      (1)被告有無接受原告委任代為處理系爭房地仲介買賣事宜
        ？
      (2)被告就原告所匯入系爭帳戶之款項是否構成不當得利？
      (3)如被告確有不當得利，則其主張所受利益已不存在一節
        ，有無理由？
  四、本院之判斷：
    (一)被告有無接受原告委任代為處理系爭房地仲介買賣事宜？
      (1)本件固據被告辯稱：丁○○並非該公司經理人、亦無對
        外代表被告之權利云云。然參以證人丙○○到庭證述：
        丁○○前於96年12月7 日係以他人名義出資擔任被告公
        司合夥人，目的是要從事房地產銷售，並掛被告公司經
        理頭銜，之後因丁○○中風，且經營不善，遂將公司賣
        給乙○○等語（參見更一審卷第30頁），又依卷附丁○
        ○之97年間勞保資料暨年度所得扣繳憑單所記載投保單
        位與扣繳單位均係被告（參見原卷第59、79頁），及證
        人王明雅亦證稱：丁○○是被告公司經理，兩者是合夥
        關係，且丁○○在被告公司要帶行銷及專員，並帶了6
        、7 名專員等語（參見原卷第128 頁）交參以觀，可知
        丁○○確有擔任被告公司經理並實際從事房屋仲介業務
        之執行，故被告前揭所辯要與事實有悖，尚無足採。
      (2)又原告雖主張：伊先前係委託被告代為向宿世華購買系
        爭房地，並由丁○○代表被告；且證人丁○○亦證稱：
        其係以被告公司員工身分幫原告購屋，且原告是委託被
        告仲介買賣系爭房屋云云（參見原卷第31頁）。然本院
        細繹該證人在同次準備程序期日乃證稱：其當時簽約係
        以自己名義代替原告簽約，而原告並未和公司（即被告
        ）簽立仲介契約，是由伊代表公司購買後再轉賣給原告
        ，但直接由原告與賣方簽約；其後又證稱：本件係由原
        告委託伊後、再由伊向公司報備說有這筆不動產交易等
        語（參見原卷第84頁），可知證人丁○○所為證述內容
        非僅前後矛盾不一，且依其所述本件係先由被告出面購
        買系爭不動產、事後再轉售予原告之交易模式，非僅逾
        越不動產仲介交易範疇，且其另稱被告曾領取報酬100
        萬元云云，竟占原告購買系爭房地所支付價金（200 萬
        元）比例高達50% ，顯與常情有悖，更未能提出相關事
        證可資憑佐，自難遽予採信。職是，本院審諸證人王明
        雅所證述：一般正常的仲介買賣案件，買者與仲介公司
        均會簽訂如卷附委託銷售契約書，並約定所收取服務費
        佔總成交金額比例，不能超過6%，藉以保障雙方等語（
        參見原卷第91至99、129 頁），非僅兼顧委託人與房仲
        業者雙方權益，且核與一般不動產仲介交易常情相符，
        衡情應較證人丁○○前開證言更為可信，況證人丁○○
        既已陳稱本件係由原告委託伊、再由伊向被告報備此筆
        交易等語在卷，可知原告與丁○○2 人主觀上均可認知
        渠等方為本件交易當事人，至被告則始終並未實際參與
        ，又原告既未能提出積極事證以資證明其曾與被告就系
        爭房地簽訂仲介買賣契約之情果屬真正，實難率爾推認
        被告果有接受原告委託處理系爭房地買賣事宜，更不得
        徒以證人丁○○前揭關於原告曾委託被告仲介買賣系爭
        房地之不實證詞，即憑為有利於原告之認定。
      (3)按所謂「公司」係指以營利為目的，依照公司法組織登
        記成立之社團法人，公司法第1 條定有明文。從而公司
        在法律上屬於法人組織，在抽象概念上要與自然人同具
        有獨立人格，亦為權利義務之主體，依法享有權利能力
        及行為能力，遂得作為各類法律行為及日常交易活動之
        主體，縱令現實上仍須由自然人設立與經營，且由代表
        人或受僱人對外實際從事法律行為或執行業務，然猶未
        可擅將公司（法人）與其經營者或受僱人（自然人）之
        人格相互混淆，或逕視所屬各該自然人本身之權利義務
        即為該法人之權利義務，以避免影響交易安全。承前所
        述，本件既無積極事證堪認原告確有委託被告辦理系爭
        房地買賣事宜，且依系爭契約內容亦記載買方為原告與
        丁○○2 人（參見原卷第17、19頁），再佐以原告先前
        已自承係委託丁○○購買系爭房地等情無訛（參見原卷
        第82頁），及前述證人丁○○乃證稱：本件係由原告委
        託伊後、再由伊向公司報備說有這筆不動產交易等語（
        參見原卷第84頁），足堪推認原告乃係委託丁○○以個
        人身分代為從事系爭房地仲介買賣交易，揆諸前揭說明
        ，本件交易實與被告不生任何關連，更不因丁○○是時
        係擔任被告之經理、或事後曾向被告報備此筆交易而異
        其認定，是被告所辯其並未接受原告委任從事系爭房地
        仲介買賣等語，應堪採認。
    (二)被告就原告所匯入系爭帳戶之款項是否構成不當得利？
      次按，第三人利益契約乃當事人之一方與他方約定，由他
      方向第三人為一定之給付，第三人因此取得直接請求他方
      給付權利之契約。倘第三人並未取得直接請求他方給付之
      權利，即僅為當事人與第三人間之「指示給付關係」，尚
      非民法第269 條所規定之第三人利益契約。又於「指示給
      付關係」中，被指示人係為履行其與指示人間之約定，始
      向領取人（第三人）給付，被指示人對於領取人，原無給
      付之目的存在。苟被指示人與指示人間之關係不存在（或
      不成立、無效），被指示人應僅得向指示人請求返還其無
      法律上原因所受之利益，至領取人所受之利益，原係本於
      指示人而非被指示人之給付，即被指示人與領取人間尚無
      給付關係存在，自無從成立不當得利之法律關係（最高法
      院97年度台上字第176 號判決意旨參照）。查本件茲據證
      人丙○○證稱：當初是丁○○說有二筆錢要匯到公司戶頭
      （即系爭帳戶），並說是要買房子及蓋房子，伊有同意，
      事後亦曾多次由伊蓋用取款條後交予丁○○自行領取，或
      係由伊領取後再將現金轉交予丁○○等語綦詳（參見更一
      審卷第27至29頁），並有卷附系爭帳戶存摺交易明細可稽
      （參見原卷第20至27頁）。再佐以兩造針對丁○○確有領
      取原卷第35至36頁款項收受憑證所示款項共計90萬元，及
      丁○○亦曾支付165 萬元予蔡益在作為系爭房地施作工程
      費用等情俱不爭執，亦核與證人丁○○歷次證述該筆款項
      支用情形大抵相符，綜此可知被告辯稱僅係提供系爭帳戶
      供丁○○作為原告匯入款項使用等語應與事實相符，堪予
      採信。準此，本件係由原告委託丁○○個人進行系爭房地
      仲介交易一節，已如前述，又原告既接受丁○○指示逕將
      購買及整建系爭房地之款項、共計460 萬元匯入系爭帳戶
      ，參以前開說明，姑不論該筆款項事後經結算是否果有剩
      餘，要僅涉及原告（被指示人）得否另向丁○○（指示人
      ）請求返還其無法律上原因所受利益之問題，至被告（領
      取人）與原告彼此間既無給付關係存在，自無從成立不當
      得利之法律關係，亦無庸再行論據被告所受利益是否已不
      存在之疑義。故本件原告本於不當得利之規定請求被告返
      還89萬元云云，洵屬無據，自應予駁回。
  五、本件事證已臻明確，兩造其餘主張及攻擊防禦方法與證據
      ，經本院斟酌後認與本件判決結果均不生影響，故不一一
      論列，附此敘明。
  六、結論：原告之訴為無理由，依民事訴訟法第78條，判決如
      主文。
中    華    民    國    99    年    4     月    28    日
                  民事第六法庭  法  官   陳明呈
以上正本係照原本作成。
如不服本判決，應於判決送達後20日內向本院提出上訴狀，同時
表明上訴理由（原判決所違背之法令及其具體內容或依訴訟資料
可認為原判決有違背法令之具體事實）；如已於本判決宣示後送
達前提起上訴者，應於判決送達後10日內補具上訴理由（均須按
他造當事人之人數附繕本）。
中    華    民    國    99    年    4    月    28    日
                                 書記官  劉音利

司法院資訊處製作；財團法人民間司法改革基金會備份。
